【裁判字號】    95,上訴,2347
【裁判日期】    951024
【裁判案由】    妨害自由等
【裁判全文】
臺灣高等法院刑事判決                95年度上訴字第2347號
上  訴  人  臺灣板橋地方法院檢察署檢察官
被      告  甲○○
                    （現於台灣桃園監獄）
            丙○○
上列上訴人因被告妨害自由等案件，不服臺灣板橋地方法院94年
度訴字第491號，中華民國95年3月14日第一審判決（起訴案號：
臺灣板橋地方法院檢察署93年度核退偵字第747號），提起上訴
，本院判決如下：
    主  文
原判決撤銷。
丙○○共同以強暴、脅迫方法，剝奪人之行動自由，累犯，處有
期徒刑伍月，如易科罰金，以佰元折算壹日。
甲○○共同以強暴、脅迫方法，剝奪人之行動自由，處有期徒刑
肆月，如易科罰金，以佰元折算壹日。
    事  實
一、丙○○曾於民國九十年間因違反毒品危害防制條例案件，經
    原審以九十年度訴字第一八七六號判決判處應執行有期徒刑
    一年六月確定，於九十一年十月十一日入監執行，於九十三
    年一月二十日縮短刑期假釋出監，於所餘刑期內未經撤銷假
    釋，而於九十三年三月十二日縮刑期滿以已執行完畢論。緣
    楊天領為代其友人呂學政（綽號阿政）向乙○○催討所積欠
    之新台幣（下同）十餘萬元之債務，竟與甲○○、丙○○、
    王江暉共同基於妨害自由之犯意聯絡，於九十三年六月二十
    五日三時五十分許，由甲○○駕駛車號8A-8726號自小客車
    ，搭載楊天領、甲○○與王江暉前往臺北縣蘆洲市○○街47
    號前，待乙○○出現，甲○○與王江暉即上前確認乙○○之
    身分無誤後，由丙○○持未具殺傷力之玩具手槍抵住乙○○
    ，共同以脅迫方式強令乙○○上前開自小客車後座，丙○○
    與王江暉分坐於乙○○之左右兩側看管，楊天領坐於駕駛座
    旁，甲○○則負責駕車在臺北縣五股鄉山區繞，而共同剝奪
    乙○○之行動自由，楊天領等人並要求乙○○提出債務清償
    之方法，乙○○在此脅迫情形下，不得不交出現金四萬四千
    元及中國信託商業銀行帳號00 0000000000號金融卡一張而
    行此無義務之事，惟因乙○○不肯說出該金融卡之密碼，王
    江暉即環抱乙○○，由丙○○持上開玩具手槍毆打乙○○之
    頭部，致乙○○受有頭枕部頭皮裂傷之傷害（乙○○於偵查
    中撤回傷害部分之告訴），而共同以強暴方式使乙○○說出
    該金融卡之密碼而行此無義務之事，楊天領隨即指示甲○○
    駕車至銀行，而於同日五時一分許，甲○○駕車至臺北縣蘆
    洲市○○路251號前，基於意圖為自己不法之所有，以不正
    方法由自動付款設備取得他人之物之意思，由甲○○持前開
    金融卡下車至該址之中國信託商業銀行無人銀行所設置之自
    動付款設備提領五萬元後，復趨車前往同縣市○○○路23 0
    號前，於同日五時十三分許，由甲○○與丙○○持前開金融
    卡下車至該址之華南商業銀行蘆洲分行所設置之自動付款設
    備分別提領一萬元各四次（共領四萬元）後，楊天領指示甲○○駕車至臺北縣三重市重新橋下疏洪道釋放乙○○，嗣經
    乙○○報警循線查獲楊天領等人。
二、案經乙○○訴由臺北縣政府警察局蘆洲分局報請臺灣板橋地
    方法院檢察署檢察官偵查起訴。
    理  由
一、訊據被告甲○○、丙○○承認於上開時、地有妨害自由之犯
    行，惟被告甲○○辯稱是乙○○自己拿提款卡給我，告訴我
    密碼，我才去領的，沒有逼迫他云云。然查上開事實業據告
    訴人乙○○於警詢及偵查中指訴綦詳，共犯之楊天領於警詢
    中供稱「當天由甲○○駕駛8A-8726號自小客車，載我及丙○○綽號石油、王江暉綽號阿暉行至綽號阿政他家樓下找阿
    政聊天，阿政下樓來說上面一位綽號『少鎧』的男子欠他錢
    ，要我們幫他要錢，後來我看見一名男子，由石油、阿暉下
    車問他你是否為『少鎧』？你欠我朋友錢要怎麼處理，該男
    子說身上沒有錢，石油及阿暉就將他帶到該車後座，我當時
    坐在車子右前座，說錢要如何處理，對方說他沒有錢，但石
    油說阿政說你身上有錢，為何不還，然後石油從腰部拿出一
    支手槍比劃說你把皮包拿出來看，該男子說皮包沒有錢，並
    把皮包拿給石油看，石油打開內有．．．提款卡，石油說你
    有提款卡就去領領看，我們就前往蘆洲市○○路二五一號中
    國信託提款機由石油下車提領，密碼是石油毆打該男子將密
    碼說出來，然後又至蘆洲市○○○路二０三號世華銀行提款
    機由石油下車領錢」、「（問：是何人持槍毆打被害人頭部
    ？）是丙○○」、「．．．丙○○與王江暉就下車問對方是
    否為『少鎧』，並說欠錢怎麼處理，該男子說他身上沒錢，
    石油及阿暉就將他帶到車內並坐到後座，我當時是坐在車子
    右前座，由甲○○開車載我們及被害人在蘆洲及五股山區繞
    ，途中石油及阿暉在後座跟被害人談要被害人還錢…」等語
    （參見九十三年度核退偵字第七四七號偵查卷第24、25、28
    頁）；於偵查中供承「我們當晚是幫朋友呂學政向阿凱催討
    債務，．．．當時石某開車，我坐在駕駛座旁，王江輝和丙○○坐後座，並下車去要錢，阿凱沒錢，不想上車，結果石
    某及我就下車去，阿凱被逼上車後，坐後座中間，結果鄒某
    就問他為何不還錢，要阿凱把皮包拿出來，發現裡面有．．
    ．提款卡三張，鄒就向阿凱問密碼，他不說，鄒就和王兩人
    用拳頭打阿凱，他還是不說，鄒才拿出一把道具槍打他頭，
    後來他說出密碼，石、鄒二人就下去領錢，再把阿凱載到堤
    防邊讓他下車」等語（參見九十三年度偵字第一一六八九號
    偵查卷第83、84頁）；於原審審理時供認「（法官問：九十
    三年六月二十五日是否是由甲○○開車？）是的」、「（法
    官問：是否是由甲○○開車載你、丙○○、王江暉去等乙○○？）是的」、「（法官問：用何方式讓乙○○上車？）丙○○、王江暉二人下車後，由丙○○手持玩具手槍，要乙○○上車」、「（法官問：上車後，由王江暉、丙○○坐在乙○○的二側，你是坐右前座？）是的」、「（法官問：何人
    將乙○○皮包內的四萬四千元及中信銀行卡拿走？）甲○○
    動手拿的」、「（法官問：丙○○有無拿玩具槍打乙○○的
    頭部？）他們在後座有口角，所以有拿玩具槍打乙○○的頭
    部」、「（法官問：打乙○○是否要他說出密碼？）之前有
    要乙○○說出密碼，乙○○沒有說，後來又因為其他事情發
    生口角，才動手打人」、「（法官問：何人對乙○○說再不
    說出密碼，要載到觀音山埋掉？）我沒有聽到」、「（法官
    問：是否在乙○○說出密碼後，由你告訴甲○○開車到蘆洲
    領錢？）我們知道密碼後，就一起開車去領錢，莊剴鮮說信
    用卡沒有錢，說不信你們去領」、「（檢察官問：九十三年
    九月一日檢察官偵查中你說被害人是被迫上車的？）下去叫
    乙○○他上車，他就上車。我們是有持玩具手槍。對於在偵
    查中說被害人是被迫上車的沒意見」、「（檢察官問：在九
    十三年九月十三日檢察官偵查中，說丙○○有打告訴人，由
    王江暉抓住告訴人，然後告訴人講出密碼？）是的」、「（
    檢察官問：你是幫何人討債？）我是幫阿政，阿政就是呂學
    政」、「（檢察官問：為何車子曾經在山區裡面繞？）甲○○開車載我們繞一圈，才能有時間跟乙○○講一些話，順便
    要錢」、「（檢察官問：玩具手槍是何人的？）之前就放在
    甲○○車上」、「（檢察官問：九十三年九月十三日偵查中
    說你有加入商討行列？）就是我、甲○○、王江暉、丙○○
    ，當天是阿政打電話給我，說有人欠他錢，我跟王江暉先過
    去，當時我們是騎機車，我打電話要甲○○開車過來，他們
    來的時候，我說樓上有一個人欠阿政錢，說要怎麼辦，我說
    向他討，乙○○下來後，就發生如起訴書所載的事情」、「
    （檢察官問：他們都知道要向乙○○討錢？）知道」、「（
    檢察官問：玩具手槍在何處？）不知道誰拿走了」等語（參
    見原審九十四年九月二十日簡式審判筆錄）；共犯之王江暉
    於警詢中供稱「當日我是與楊天領、綽號石油、綽號石頭一
    起，由石頭駕駛一部賓士的自小客車，車號不知道，一同至
    臺北縣蘆洲市○○街找一名綽號阿政的男子，到達永樂街後
    ，阿政跟楊天領說話，他們談完話後，我問楊天領是什麼事
    ，楊天領說阿政要他幫忙去要錢，並有告知該人長相，說待
    會人會下來，要我待會把該人帶到車上談，後來有名男子下
    樓來，我就跟石油二人跟男子說你是不是有欠人家錢，他說
    他不知道，我就跟石油二人拉該男子的手說至車上談談，帶
    到車上後，由石頭開車在蘆洲、五股繞，楊天領坐副駕駛座
    ，我跟石油及該男子坐後座，我與石油分坐左右，該男子坐
    中央，然後石油就質問該男子欠錢的事，並把該男子身上的
    皮包拿給楊天領，我則負責拉住該男子的手避免他掙扎，該
    男子說他沒有你阿政錢，石油說阿政說有，你為何說沒有，
    就以手毆打該男子的頭，楊天領從對方的皮包拿出提款卡，
    石頭就問對方提款卡密碼．．．」等語（參九十三年度核退
    偵字第七四七號偵查卷第33頁反面、34頁）；被告甲○○於
    偵查中供述「我是於當天凌晨二時許，在家中睡覺，接獲楊
    天領電話後，我駕車搭載當時人在我家的丙○○，一起趕往
    蘆洲市○○街四十七號，到達目的地後，看見王江輝與楊天
    領在一起，楊天領上車後坐在副駕駛座，王江輝坐在駕駛座
    後面，楊天領並要我等一下，他說有一個綽號阿政的有一筆
    債要他去討，然後乙○○從樓上下來，不知是王江輝還是丙○○去確認阿凱的，就要阿凱上車，乙○○就隨同上車，上
    車後問阿政的債如何處理，王江輝、莊凱鮮、丙○○坐在後
    座，楊天領叫我開車慢慢逛，隨便開，以方便楊天領質問乙○○還債的方法，．．．楊天領叫我隨便找家銀行停下來，
    並叫我去提款機提領九萬元，但我當時只在中信商銀提領到
    五萬元，後來開到中山一路華南銀行，由丙○○提領四萬元
    ．」等語（參偵查卷第123、124頁）；被告丙○○於偵查中
    供稱「當天凌晨三時許，我在甲○○家中，楊天領打電話叫
    甲○○趕往臺北縣蘆洲永平街四十七號，我就跟著甲○○，
    由甲○○駕駛賓士自小客車一同前往，我本來坐在副駕駛座
    ，我就改坐後座，並要甲○○等一下，我就跟甲○○、楊天
    領一起在車上等，楊天領要我們等乙○○下來處理債務，然
    後乙○○從樓上下來，我與王江輝上前確認身分，並問債務
    如何處理，乙○○就隨同上車，王江輝、乙○○和我坐在後
    座．．．，途中楊天領要乙○○償還積欠他朋友阿政的錢，
    我也跟乙○○說欠人家錢要還，後來乙○○自己把包包拿給
    楊天領，當時爭吵動作很大，他的手肘有碰到我，我就順手
    從車上取出一把玩具槍，我就拿玩具槍去打乙○○的頭部，
    我不知道該槍是誰的，那支槍一打就壞了，後來楊天領從皮
    包內拿出金融卡，乙○○就把提款卡密碼告訴我們」等語（
    參偵查卷第124頁），足見告訴人乙○○之指述即非子虛，
    應屬可採，並有告訴人乙○○所有前開中國信託商業銀行帳
    戶之歷史交易查詢一紙及告訴人乙○○所提出之全民醫院診
    斷證明書一紙附卷可稽，復有被告甲○○在前開中國信託商
    業銀行無人銀行提領現款時經該處監視器攝影之翻拍照片四
    幀及被告甲○○、丙○○在前開華南商業銀行蘆洲分行之自
    動付款設備前提領現款時經該處監視器攝影之翻拍照片四幀
    存卷可證。被告甲○○前揭之所辯，無非卸責之詞，不足採
    信，本件事證明確，被告二人之犯行均堪認定。
二、核被告丙○○、甲○○所為，均係犯刑法第三百零二條第一
    項之以強暴、脅迫方法，剝奪人之行動自由罪及刑法第三百
    三十九條之二第一項之違法由自動付款設備取得他人之物之
    罪，被告丙○○、甲○○與楊天領、王江暉四人間，就上開
    犯行互有犯意聯絡及行為分擔，為共同正犯，被告二人所犯
    上述二罪，具有方法、結果之牽連關係，應依刑法第五十五
    條之規定，從一重之剝奪人之行動自由罪處斷，起訴書雖未
    引刑法第三百三十九條之二第一項之法條，惟就該部分於起
    訴事實已載明，且其與起訴之刑法第三百零二條第一項之剝
    奪人之行動自由罪部分有方法、結果之牽連關係，法院自得
    併為審理，被告行為後，94年1月7日修正公布之刑法，自95
    年7月1日施行，修正後之刑法刪除第55條關於牽連犯之規定
    。本件被告所犯前揭各罪具有牽連犯之關係，依修正前即行
    為時之規定，應從一重之剝奪人之行動自由罪處斷；依修正
    後之刑法既已刪除牽連犯之規定，則所犯上述各罪應依數罪
    併罰之規定分論併罰。修正後之規定並非較有利於被告，依
    刑法第2條第1項之規定，應適用行為時之法律，即適用修正
    前刑法第55條牽連犯之規定，從一重之剝奪人之行動自由罪
    處斷，又被告二人雖以強暴、脅迫使告訴人乙○○交付現款
    、金融卡及說出金融卡密碼等行無義務之事，惟其強暴脅迫
    既已達剝奪告訴人乙○○行動自由之程度，即祇成立刑法第
    三百零二條之罪，不再依同法第三百零四條論處，因此項使
    人行無義務之事之低度行為，應為剝奪人行動自由之高度行
    為所吸收，不另論罪。查被告丙○○有如事實欄所載之刑之
    執行紀錄，有被告丙○○全國前案紀錄表在卷可稽，其受有
    期徒刑執行完畢，五年以內再故意犯本件有期徒刑以上之罪
    ，不論依修正前之刑法第47條，或修正後之刑法第47條第1
    項之規定，均構成累犯，對被告而言並無有利或不利之情形
    ，自不生新舊法比較之問題，依刑法第2條第1項規定，應逕
    依修正前之刑法第47條，論以累犯，並加重其刑。再被告於
    犯罪時之刑法第41條第1項前段規定：「犯最重本刑為5年以
    下有期徒刑以下之刑之罪，而受6個月以下有期徒刑或拘役
    之宣告，因身體、教育、職業、家庭之關係或其他正當事由
    ，執行顯有困難者，得以1元以上3元以下折算一日，易科罰
    金」，又被告行為時之易科罰金折算標準，修正前罰金罰鍰
    提高標準條例第2條前段（現已刪除）規定，就其原定數額
    提高為100倍折算1日，則被告行為時之易科罰金折算標準，
    應以銀元300元折算1日，經折算為新臺幣後，應以新臺幣
    900 元折算為1日。惟95年7月1日修正公布施行之刑法第41
    條第1項前段則規定：「犯最重本刑為五年以下有期徒刑以
    下之刑之罪，而受六個月以下有期徒刑或拘役之宣告者，得
    以新臺幣一千元、二千元或三千元折算一日，易科罰金」，
    以95年7月1日修正公布施行前之規定，較有利於被告，則應
    依刑法第2條第1項前段，適用修正前刑法第41條第1項前段
    規定，定其折算標準。
三、原審對被告為有罪科刑之判決，固非無見，惟原判決就被告
    牽連犯之刑法第三百三十九條之二第一項之違法由自動付款
    設備取得他人之物之罪未予論列，尚有未洽，公訴人就此提
    起上訴指摘原判決不當，尚非無理由，應由本院將原判決撤
    銷改判，爰審酌被告二人之素行、犯罪之動機、目的、手段
    、所生危害、犯罪後態度及於偵查中與告訴人乙○○達成和
    解，告訴人乙○○並表明希望法官可以從輕處理（詳偵查卷
    第157頁）等一切情狀，分別量處如主文所示之刑，並均諭
    知易科罰金之折算標準。至被告丙○○用以施暴、脅迫所用
    之未具殺傷力之玩具槍一把，既未經扣案，且無積極證據證
    明尚未滅失，亦無證據證明係其所有，尚無沒收之必要。
據上論斷，應依刑事訴訟法第369條第1項前段、第364條、第299
條第1項前段，刑法第28條、第302條第1項、第2條第1項、修正
前刑法第47條、第55條、第41條第1項前段，罰金罰鍰提高標準
條例第1條前段、修正前罰金罰鍰提高標準條例第2條判決如主文
。
本案經檢察官劉靜婉到庭執行職務。
中    華    民    國    95    年    10    月   24    日
                  刑事第七庭  審判長法  官  陳正雄
                                    法  官  蔡光治
                                    法  官  許宗和
以上正本證明與原本無異。
如不服本判決，應於收受送達後十日內向本院提出上訴書狀，其
未敘述上訴之理由者並得於提起上訴後十日內向本院補提理由書
（均須按他造當事人之人數附繕本）。
                                    書記官  沈秀容
中    華    民    國    95    年    10    月    30    日
附錄：本案論罪科刑法條全文
中華民國刑法第302條第1項（剝奪他人行動自由罪）
私行拘禁或以其他非法方法，剝奪人之行動自由者，處5年以下
有期徒刑、拘役或3百元以下罰金。


司法院資訊處製作；財團法人民間司法改革基金會備份。
